【裁判字號】    98,簡上,273
【裁判日期】    990622
【裁判案由】    傷害
【裁判全文】
臺灣高雄地方法院刑事判決             98年度簡上字第273號
上  訴  人
即  被  告  甲○○
指定輔佐人  乙○○
上列上訴人因傷害案件，不服本院中華民國98年3 月11日97年度
審簡字第3037號所為之第一審刑事簡易判決（聲請簡易判決處刑
案號：97年度偵字第8321號），提起上訴，本院管轄之第二審合
議庭認不得以簡易判決處刑，改依通常程序審理，自為第一審判
決如下：
    主  文
原判決撤銷。
甲○○無罪，並令入相當處所，施以監護貳年。
    理  由
一、本判決所引用之證據資料（詳後引用之各項證據），縱無刑
    事訴訟法第159 條之1 至第159 條之4 或其他規定之傳聞證
    據例外情形，亦因檢察官、被告甲○○（下稱被告）對證據
    能力均不爭執，依刑事訴訟法第159 條之5 第2 項之規定，
    本院審酌各該證據之作成，均無不當取供情事，且與本案相
    關之待證事實均有關連性，認為以之作為本案之證據應屬適
    當，自均有證據能力。
二、公訴意旨略以：被告與丙○○係居住於同棟大樓之鄰居，二
    人素有嫌隙。被告於民國97年1 月10日7 時24分許，在高雄
    縣鳳山市○○路○ 段330 號其等居住之大樓中庭處，見丙○
    ○經過，竟出於傷害丙○○之犯意，出手拉扯丙○○，並以
    便當盒毆打丙○○，致丙○○前額眉心處受有輕微腫脹及擦
    傷之傷害。因認被告涉犯刑法第277 條第1 項傷害罪嫌，並
    以丙○○之證述、臺灣高雄地方法院檢察署檢察事務官製作
    之勘驗報告、鳳山醫院診斷證明書為其主要論據。
三、按行為時因精神障礙或其他心智缺陷，致不能辨識其行為違
    法或欠缺依其辨識而行為之能力者，不罰，刑法第19條第1
    項定有明文。又被告行為不罰者，應諭知無罪之判決；依刑
    法第19條第1 項其行為不罰，認為有諭知保安處分之必要者
    ，並應諭知其處分及期間，刑事訴訟法第301 條第1 項後段
    、第2 項分別定有明文。
四、被告於案發當日持便當盒毆打丙○○，致丙○○前額眉心處
    受有輕微腫脹及擦傷之事實，業據證人即告訴人丙○○稱：
    「當天我背著我孫子，因為甲○○有習慣看到大樓的人都會
    吐口水，所以我就逃開他，他就用便當盒打我，便當盒是打
    中我的前額，我的眉心當場流血」（見偵卷第8 頁、第9 頁
    ）等語明確，並有鳳山醫院診斷證明書附卷可稽，參以被告
    於偵查中亦自承：「丙○○的額頭腫脹是因為與我拉扯時用
    到的」（見偵卷第6 頁）等語，俱徵丙○○不利於被告事實
    之指證，尚非子虛。被告於偵查中雖辯稱：「案發當時我急
    著要出門，但是丙○○拉住我，且他看到我就罵我，我才與
    他發生衝突」（見偵卷第4 頁、第5 頁），然「97年1 月10
    日7 時24分49秒許，被告右手提物，出現在螢幕右下方；於
    7 時24分51秒許，丙○○自螢幕左上方出現，前胸揹1 嬰孩
    ；於7 時24分55秒許，被告係突然走向丙○○；於7 時24分
    56秒許，被告即自後方拉住丙○○，並動手拉扯丙○○胸前
    之嬰孩」乙情，業據臺灣高雄地方法院檢察署檢察事務官勘
    驗案發當時現場錄影內容無誤（見偵卷第11頁），足認丙○
    ○並無動手拉被告之動作，益徵被告偵查中所辯顯屬無據，
    是被告傷害丙○○之行為，固堪認定。
五、惟被告上訴稱：「伊罹患精神分裂症已久，行動受幻覺影響
    」等語，本院為求確定被告於本件行為時，是否因精神障礙
    ，致不能辨識其行為違法或欠缺依其辨識而行為，復經本院
    將被告送請財團法人臺灣省私立高雄仁愛之家附設慈惠醫院
    鑑定其行為時之精神狀態，經該院綜合被告家族史、個人生
    活史、一般病史及精神病史、心理衡鑑後，認：「陳員於涉
    案當時應有明顯之關係妄想，被害妄想及幻覺，對其周遭人
    事物之刺激反應為其妄想或幻覺行為之一部分，與一般有明
    確意圖之人身法益侵犯之犯罪行為不同，綜合以上資料及各
    項檢查，陳員原生長於一正常之中等家庭，受有良好之教育
    ，不幸自婚前即開始有精神症狀出現，雖未有積極持續之治
    療，但支持系統良好，勉強維持持家育兒之功能，然經二十
    餘年，病情逐漸惡化，個人生活功能也下降，病狀益形明顯
    ，妄想、幻覺、自言自語、謾罵、怪異行為、無故干擾他人
    或社區，均為其精神症狀之一，在精神醫學上其診斷為妄想
    型精神分裂症，殆無疑義，鑑定人判定，陳員97年1 月10日
    之涉案行為，為其妄想幻覺所致，係其精神疾患直接衍生，
    並無明確之犯罪意圖，喪失其辨識行為違法及依其辨識而行
    為之能力，建議除依法處理外，應依精神衛生法之規定，設
    置保護人，協助其長期就醫，避免病情復發及再犯。」等語
    ，此有慈惠醫院98年12月14日98附慈精字第0983960 號函檢
    送之慈惠醫院精神鑑定報告書在卷為憑（見本院卷第98頁背
    面、第99頁），參以證人丙○○稱：「被告有習慣看到大樓
    的人都會吐口水，他從97年1 月10日案發前就有開始罵我及
    吐我口水」（見偵卷第9 頁、本院卷第47頁），堪認被告於
    案發之前確實已出現異常之精神狀態無訛。綜上所述，被告
    於上開時、地傷害丙○○時，其精神狀態顯已遭自己幻覺、
    妄想之情境干擾，甚至無法區分幻覺症狀與現實生活之人物
    、聲音、影像間之差別，致誤認丙○○有對其拉扯並辱罵之
    情事。是其對於外界事務之觀察與理解均已全然脫離真實，
    而足致其欠缺依其辨識而行為之能力。
六、被告行為時因妄想及幻覺之精神障礙，致欠缺依其辨識而行
    為之能力，依刑法第19條第1 項規定，其行為自屬不罰，原
    審未審酌此種情狀，予以論科，尚有未合。被告上訴意旨執
    此指摘原判決不當，為有理由，應由本院撤銷改判，而為被
    告無罪之諭知。又查，被告於案發前迭有向同大樓住戶吐口
    水之情事，業據證人丙○○於本院陳述明確，堪信被告受幻
    覺、妄想影響其辨識行為能力之情況由來已久，且前揭慈惠
    醫院精神鑑定書亦建議被告「應長期就醫，避免病情復發及
    再犯」等語，應認被告有再犯之虞，而有接受治療之必要，
    有令被告入相當處所施以監護之必要，應依刑法第87條第1
    項、第3 項前段規定，併諭知令被告入相當處所施以監護2
    年，期於精神病醫院或其他醫療團體內，接受適當看管及治
    療，以達其個人治療及社會防衛之效。
七、末按，檢察官聲請簡易處刑之案件，法院於審理後，認應為
    無罪判決之諭知者，應適用通常程序審判之，刑事訴訟法第
    452 條及第451 條之1 第4 項但書第3 款分別定有明文。而
    同法第455 條之1 第3 項規定，對於簡易判決之上訴，準用
    同法第3 編第1 章及第2 章之規定。是管轄第二審之地方法
    院合議庭受理簡易判決上訴案件，應依通常程序審理，其認
    案件有刑事訴訟法第452 條所定第一審應適用通常程序審判
    而不得適用簡易程序審判之情形者，應撤銷原簡易判決，逕
    依通常程序為第一審判決。本案既應諭知無罪，已如前述，
    即有刑事訴訟法第451 條之1 第4 項第3 款之情形，是本案
    即撤銷原簡易判決，並逕依通常程序為第一審判決，檢察官
    不服本件判決，得依刑事訴訟法之規定提起上訴，附此敘明
    。
據上論斷，應依刑事訴訟法第452 條、第455 條之1 第3 項、第
369 條第1 項前段、第364 條、第301 條第1 項後段、第2 項，
刑法第19條第1 項、第87條第1 項、第3 項前段，判決如主文。
本案經檢察官丁○○到庭執行職務。
中    華    民    國    99    年    6     月    22    日
                  刑事第八庭  審判長法  官   王伯文
                                    法  官   蔣志宗
                                    法  官   謝宗翰
以上正本證明與原本無異。
如不服本判決應於收受送達後10日內向本院提出上訴書狀，並應
敘述具體理由；如未敘述上訴理由者，應於上訴期間屆滿後20日
內向本院補提理由書（均須按他造當事人之人數附繕本）「切勿
逕送上級法院」。
中    華    民    國    99    年    6     月    29    日
                                    書記官   李宗諺

司法院資訊處製作；財團法人民間司法改革基金會備份。
